臺灣高等法院民事判決　　　　　　　　100年度重上字第350號
上　訴　人　陳素雲
訴訟代理人　何佩娟律師
被上訴人　　華南商業銀行股份有限公司
法定代理人　林明成
訴訟代理人　黃虹霞律師
上列當事人間請求返還不當得利事件，上訴人對於中華民國100
年4月15日臺灣臺北地方法院99年度重訴字第1259號第一審判決
提起上訴，並為訴之追加，本院於100年10月25日言詞辯論終結
，判決如下：
    主      文
上訴及追加之訴均駁回。
第二審訴訟費用（含追加之訴部分）由上訴人負擔。
    事實及理由
一、上訴人於原審依民法第179條不當得利之規定，請求被上訴
    人應返還其新台幣（下同）4500萬元及法定遲延利息；嗣於
    於本院審理中，本於其為訴外人飛潤實業股份有限公司（下
    稱飛潤公司）之債權人地位，追加備位依民法第242條代位
    行使飛潤公司對被上訴人之不當得利返還請求權（見本院卷
    第56至58頁），核其請求之基礎事實同一，依民事訴訟法第
    446 條第1項但書、第255條第1項第2款規定，應予准許，合
    先陳明。
二、上訴人主張：(一)訴外人楊貴英（下稱楊貴英）於民國（下同
    ）92年間僭稱為飛潤公司之代理人，央求伊借予飛潤公司45
    00萬元，並訛稱該筆款項僅係作為存款證明之用，並請伊以
    飛潤公司負責人吳貴良之名義，將4500萬元匯入該公司於被
    上訴人所屬桃園分行開立之第000000000000號帳戶內（下稱
    系爭帳戶），3日後即領回4500萬元並予以返還。伊乃於92
    年8月15日下午3時31分許，指示訴外人吳桂（下稱吳桂
    ）將4500萬元匯入系爭帳戶。詎楊貴英竟以無摺提領方式，
    於同日下午3時52分56秒、3時53分38秒及3時54分12秒，以
    每筆1500萬元，將前開4500萬元提領一空。惟飛潤公司並未
    授權楊貴英向伊借款，或委請楊貴英開立系爭帳戶，事後亦
    不願追認楊貴英前開行為，足見伊與飛潤公司間之借貸契約
    ，飛潤公司與被上訴人間之消費寄託契約，均因雙方意思表
    示不一致而不成立，則被上訴人因伊匯款4500萬元至系爭帳
    戶內，即屬無法律上之原因而受有利益，致伊受有損害等情
    。爰依不當得利法則，求為命被上訴人應給付伊4500萬元及
    加計自92年8月16日起算法定遲延利息之判決（原審為上訴
    人敗訴之判決，上訴人不服，提起上訴）；(二)另於本院追加
    備位主張：伊與飛潤公司間之借款契約既不成立，則飛潤公
    司因伊匯入系爭帳戶4500萬元而受有不當之利益，致伊受有
    損害，飛潤公司自應將該4500萬元返還予伊，足見伊為飛潤
    公司之債權人；而飛潤公司並未委託楊貴英開立系爭帳戶，
    飛潤公司與被上訴人間自始即未成立消費寄託契約，被上訴
    人顯屬無法律上之原因而受有匯入系爭帳戶4500萬元之利益
    ，自應將該4500萬元返還予飛潤公司，因飛潤公司怠於向被
    上訴人行使返還4500萬元之不當得利請求權，伊自得依民法
    第242條規定，代位飛潤公司行使該權利等情。並於本院先
    位聲明：(一)原判決廢棄。(二)被上訴人應給付上訴人4500萬元
    及自92年8月16日起至清償日止之法定遲延利息。(三)願供擔
    保請准宣告假執行。另於本院追加備位聲明：(一)原判決廢棄
    。(二)被上訴人應給付飛潤公司4500萬元及自92年8月16日起
    至清償日止之法定遲延利息，並由上訴人代為受領。(三)願供
    擔保請准宣告假執行。
三、被上訴人則以：系爭4500萬元之匯款名義人為吳貴良，並非
    上訴人；且4500萬元業已由楊貴英領取，伊並未因此受有利
    益等語，資為抗辯。並於本院答辯聲明：(一)如主文所示。(二)
    如受不利之判決，願供擔保免為假執行。
四、查，(一)楊貴英未經飛潤公司之授權，於92年8月14日開立系
    爭帳戶；(二)系爭4500萬元係於92年8月15日，以吳貴良之名
    義匯入系爭帳戶內，並經楊貴英於同日下午3時52分56秒、3
    時53分38秒、3時54分12秒，以無摺提款方式，分3筆、每筆
    1500萬元領出，並隨即匯入金太陽精密股份有限公司（下稱
    金太陽公司）設於聯邦銀行北桃園分行000000000000號帳戶
    ，再經林燦榮於92年8月18日將前開4500萬元全數領出；(三)
    上訴人曾以楊貴英、林燦榮、被上訴人所屬人員共同不法侵
    權行為，致其受有損害為由，提起侵權行為損害賠償訴訟，
    先位請求楊貴英、林燦榮、被上訴人應連帶返還其4500萬元
    ；備位則基於對於飛潤公司之借款請求權及不當得利法則，
    代位飛潤公司請求被上訴人應給付飛潤公司4500萬元及法定
    遲延利息，並由上訴人代為受領，經法院判決上訴人敗訴確
    定（下稱第一案損害賠償訴訟）；(四)上訴人於前案訴訟敗訴
    確定後，再基於對飛潤公司所享有之不當得利債權，代位飛
    潤公司行使對於被上訴人之消費寄託返還請求權，提起返還
    借款訴訟，請求被上訴人應將前開4500萬元返還予飛潤公司
    ，亦經法院判決上訴人敗訴確定（下稱第二案返還借款訴訟
    ）等情，有卷附系爭帳戶存摺、被上訴人北桃園分行93年3
    月15日（93）華北桃字第56號函、95年6月28日華北桃字第
    94125號函、世華聯合商業銀行匯出匯款回條、原法院94年
    度重訴字第877號民事判決、本院95年度重上字第261號民事
    判決、最高法院96年度台上字第1153號民事裁定、原法院96
    年度重訴字第1430號民事判決、本院98年度重上更(一)字第85
    號民事判決、最高法院98年度台上字第2191號民事裁定可憑
    （見原審卷第15至35頁、第36至43頁、第69至第82頁、第83
    至85頁、第87至88頁、第131至136頁），並為兩造所不爭執
    ，堪信為真。
五、本院應審究者為(一)上訴人依不當得利法則，請求被上訴人應
    返還其4500萬元，是否有據？(二)若否，則上訴人代位飛潤公
    司依不當得利法則，請求被上訴人返還系爭4500萬元，是否
    有據？茲分別論述如下：
(一)、上訴人依不當得利法則，請求被上訴人應返還其4500萬元，
    是否有據？
  1.按無法律上之原因而受利益，致他人受損害者，應返還其利
    益，民法第179條前段定有明文。又，在三人關係之給付不
    當得利，其指示給付關係之案例類型，如其基礎關係（原因
    行為）即對價關係、資金關係（補償或填補關係）均未有瑕
    疵（不成立、無效、撤銷）者，固不生不當得利請求權，即
    令該對價關係（指示人與領取人間之關係）、資金關係（指
    示人與被指示人間之關係）具有瑕疵，亦僅於各該關係人間
    發生不當得利請求權而已，於被指示人與領取人間，因無給
    付關係，自不當然成立不當得利（最高法院94年度台上字第
    1555號判決意旨參照）。
  2.經查：
    (1)、上訴人係基於楊貴英之指示，誤以為與飛潤公司之借款
        契約存在，而指示吳桂於92年8月15日下午3時31分許
        ，將4500萬元匯入飛潤公司系爭帳戶內，旋即遭楊貴英
        以無摺提領方式，於同日下午3時52分56秒、3時53分38
        秒及3時54分12秒，以每筆1500萬元，將前開4500萬元
        提領一空等情，有卷附系爭帳戶存摺、世華聯合商業銀
        行匯出匯款回條可稽（見原審卷第85頁、第131至136頁
        ）；並經吳桂於第一案損害賠償訴訟中證述綦詳（見
        原審卷第137至139頁筆錄節本）；是以，上訴人既係因
        誤信楊貴英已經飛潤公司授權向其借款4500萬元，因而
        匯款4500萬元至飛潤公司系爭帳戶內，則其匯款4500萬
        元予被上訴人，既係基於楊貴英之指示，而匯入被上訴
        人銀行之消費寄託帳戶而已，兩造間並未具有給付之關
        係，足證上訴人匯款4500 萬元與系爭帳戶，被上訴人
        受領系爭款項間，並未具有損益變動之因果關係甚明，
        按上開最高法院判決意旨，並不成立不當得利。
    (2)、依上說明，上訴人受有損害係肇因於楊貴英之不法行為
        所致，而依楊貴英之指示匯款，與被上訴人不知楊貴英
        未經授權私自以飛潤公司名義開立系爭帳戶，而受領系
        爭4500萬元之匯款間，並未具有給付之關係，故上訴人
        依不當得利法則，請求被上訴人應返還系爭4500萬元云
        云，核屬無據，應予駁回。
(二)、上訴人代位飛潤公司依不當得利法則，請求被上訴人返還系
    爭4500萬元，是否有據？
  1.按債務人怠於行使其權利時，債權人因保全債權，得以自己
    之名義，行使其權利，民法第242條前段定有明文。又，代
    位權係債權人代行債務人之權利，故代行者與被代行者之間
    ，必須有債權債務關係之存在，否則即無行使代位權之可言
    （最高法院49年台上字第1274號判例意旨參照）。是以，上
    訴人自應就其對於飛潤公司有債權存在乙事，負舉證之責。
  2.上訴人主張：伊係受楊貴英之詐欺，誤以為飛潤公司向伊借
    款，因而匯款4500萬元至楊貴英以飛潤公司名義所開立之系
    爭帳戶，足見飛潤公司受有不當利益，伊依不當得利法則，
    自得請求飛潤公司返還該4500萬元，而成為飛潤公司之債權
    人云云。但查：
    (1)、上訴人係因受楊貴英之不法詐欺行為，而匯款4500萬元
        至楊貴英私自以飛潤公司名義開立之系爭帳戶，楊貴英
        旋即將該4500萬元提領一空乙節，為上訴人所自陳，則
        上訴人顯係因楊貴英之侵權行為而受有損害4500萬元，
        致楊貴英因而受有取得該4500萬元之利益，飛潤公司並
        未因上訴人匯款4500萬元而受有取得該4500萬元之利益
        可言；自難僅憑楊貴英擅自以飛潤公司名義開立系爭帳
        戶，並指示上訴人將4500萬元匯入該帳戶內，即可謂飛
        潤公司因此而受有不當利益，對上訴人負有返還前開45
        00萬元之義務。
    (2)、況按不當得利之受領人，不知無法律上之原因，而其所
        受之利益已不存在者，免負返還或償還價額之責任，民
        法第182條第1項定有明文。所謂不知無法律上之原因，
        並不以無過失者為限，即因過失而不知，亦有上開規定
        之適用（最高法院89年度台上字第330號判決意旨參照
        ）。如前所陳，上訴人依楊貴英指示將4500萬元匯入飛
        潤公司系爭帳戶內，旋即遭楊貴英予以提領一空，而系
        爭帳戶係楊貴英未經飛潤公司之授權而開立，故飛潤公
        司與被上訴人之間並未成立消費寄託契約乙情，固經第
        二案返還借款訴訟判決確定所認定之事實（見原審卷第
        69 至77頁本院98年度重上更(一)字第85號民事判決自明
        ），本院雖受該確定判決所認定事實所拘束，應認被上
        訴人與飛潤公司間並未成立消費寄託契約，然被上訴人
        受領系爭4500萬元縱為無法律上之原因而受有利益，但
        被上訴人於受領系爭4500萬元時，並不知該帳戶係楊貴
        英未經授權私自以飛潤公司名義所開立之帳戶，此為兩
        造所不爭執，且該4500萬元並已遭楊貴英提領一空，則
        依前開規定，被上訴人自可免負返還之責任。
    (3)、此外，上訴人亦無法提出其他事證足資證明對於飛潤公
        司有何4500萬元之債權存在乙事，則上訴人主張其為飛
        潤公司之債權人云云，即無可取。
  3.是以，上訴人既非飛潤公司之債權人，則上訴人主張基於飛
    潤公司之債權人地位，依民法第242條規定行使飛潤公司對
    於被上訴人請求返還4500萬元云云，自無可採。
(三)、綜上所述，上訴人既係基於楊貴英之不法詐欺行為，依楊貴
    英之指示將系爭4500萬元匯入楊貴英擅自以飛潤公司名義開
    立之系爭帳戶內，並旋即將該4500萬元提領一空，致上訴人
    受有損害，楊貴英因而受有4500萬元之不法利益；被上訴人
    僅係單純地受託指示而已，與上訴人間並無給付關係，足證
    飛潤公司與被上訴人並未因此而受有何利益之可言。故上訴
    人先位主張依不當得利之規定，請求被上訴人應返還其匯款
    至系爭帳戶內之4500萬元不法利益云云，並無可取。另上訴
    人亦未舉證對於飛潤公司有何債權存在，備位主張其為飛潤
    公司之債權人地位，依民法第242條規定及不當得利法則，
    請求被上訴人應將其前開匯款4500萬元，返還予飛潤公司云
    云，仍無可採。
六、從而，(一)上訴人依不當得利法則，請求被上訴人應給付其
    4500萬元及加計自92年8月16日起至清償日止之法定遲延利
    息，為無理由，不應准許。其假執行之聲請亦失所附麗，應
    併予駁回。原審為上訴人敗訴之判決，及駁回其假執行之聲
    請，並無不合。上訴意旨仍執前詞指摘原判決不當，求予廢
    棄改判，為無理由，應予駁回。(二)另上訴人於本院追加備位
    依民法第242條規定及不當得利法則，請求被上訴人應給付
    飛潤公司4500萬元及自92年8月16日起至清償日止之法定遲
    延利息，並由上訴人受領，亦為無理由，應併予駁回。
七、本件事證已臻明確，兩造其餘之攻擊或防禦方法，經本院審
    酌後均認與本件之結論無涉，茲不再一一論列，併予敘明。
八、據上論結，本件上訴及追加之訴均為無理由，爰判決如主文
    。
中    華    民    國   100    年    11    月    8    日
                    民事第十七庭
                        審判長法  官  藍文祥
                              法  官  張競文
                              法  官  楊絮雲
正本係照原本作成。
如不服本判決，應於收受送達後20日內向本院提出上訴書狀，其
未表明上訴理由者，應於提出上訴後20日內向本院補提理由書狀
（均須按他造當事人之人數附繕本）上訴時應提出委任律師或具
有律師資格之人之委任狀；委任有律師資格者，另應附具律師資
格證書及釋明委任人與受任人有民事訴訟法第466條之1第1項但
書或第2項（詳附註）所定關係之釋明文書影本。如委任律師提
起上訴者，應一併繳納上訴審裁判費。
中    華    民    國   100    年    11    月    9     日
                              書記官  蔡慧娟
附註：
民事訴訟法第466條之1（第1項、第2項）：
對於第二審判決上訴，上訴人應委任律師為訴訟代理人。但上訴
人或其他法定代理人具有律師資格者，不在此限。
上訴人之配偶、三親等內之血親、二親等內之姻親，或上訴人為
法人、中央或地方機關時，其所屬專任人員具有律師資格並經法
院認為適當者，亦得為第三審訴訟代理人。